臺灣高等法院民事判決　　　　　　　 95年度上更(四)字第205號
上　訴　人
即被上訴人　乙○○
訴訟代理人　吳麒律師
　　　　　　陳哲民律師
被上訴人
即上訴人　　甲○○
　　　　　　　　　　　　樓
訴訟代理人　蔡慧玲律師
　　　　　　周炳成律師
上列當事人間損害賠償事件，兩造對於中華民國90年4月26日臺
灣板橋地方法院89年度訴字第1156案號第一審判決提起上訴，經
最高法院第四次發回更審，本院於96年3月7日言詞辯論終結，判
決如下：
    主  文
原判決關於駁回上訴人乙○○後開第二項之訴部分及該部分假執
行之聲請，暨除確定部分外訴訟費用之裁判均廢棄。
上訴人甲○○應再給付上訴人乙○○新台幣陸拾柒萬仟陸佰元
及自民國八十九年十一月十日起至清償日止按週年利率百分之五
計算之利息。
上訴人乙○○其餘上訴及上訴人甲○○之上訴均駁回。
第一、二審及發回前第三審訴訟費用除確定部分外，由上訴人甲
○○負擔四分之一，餘由上訴人乙○○負擔。
    事實及理由
一、上訴人即被上訴人乙○○（下稱上訴人）主張：上訴人於民
    國八十年間，將坐落台北縣板橋市○○○路○段三四巷二之
    一號房屋及其基地（下稱系爭房地），信託登記在被上訴人
    即上訴人甲○○（下稱被上訴人）名下。嗣因被上訴人欠繳
    稅捐，該房地遭台中市稅捐稽徵處（下稱台中市稅捐處）囑
    託台北縣板橋地政事務所辦理查封登記（按即禁止處分登記
    ，下同）。兩造為此於85年12月5 日簽訂協議書（下稱系爭
    協議書），約定上訴人於85年12月5 日前塗銷該禁止處分登
    記，被上訴人即應將系爭房地所有權返還登記予上訴人。茲
    台中市稅捐處早已於85年10月4 日囑託板橋地政事務所塗銷
    系爭房地之禁止處分登記，被上訴人竟拒不辦理返還登記，
    並於本件訴訟繫屬中，將該房地所有權輾轉登記予訴外人莊
    統和，上訴人自得依民事訴訟法第二百五十五條第一項第四
    款關於情事變更之規定，變更（及減縮）訴之聲明，求為命
    被上訴人給付（賠償）上訴人相當於系爭房地之價額新台幣
    （下同）2,740,000 元，及自89年11月10日（訴狀繕本送達
    翌日）起加付法定遲延利息之判決（上訴人原請求2,832,78
    7元本息，第一審判命被上訴人給付166,400元本息，駁回上
    訴人其餘之訴後，兩造各就其敗訴部分聲明不服，上訴人於
    本審減縮其聲明，請求被上訴人「再給付」2,570,300元本
    息）。並上訴聲明：(一)原判決關於駁回上訴人在第一審之訴
    及該部分假執行之聲請暨命負擔訴訟費用部分之裁判均廢棄
    。(二)上開廢棄部分，被上訴人應再給付上訴人2,570,300 元
    及自89年11月2日聲明狀繕本送達翌日即89年11月10日起至
    清償日止按年息5%計算之利息。(三)願供擔保請准宣告假執行
    。答辯聲明：上訴駁回。
二、被上訴人則以：依系爭協議書約定，上訴人須於八十五年十
    二月五日前塗銷系爭房地之禁止處分登記，被上訴人始負返
    還該房地所有權之責。因禁止處分登記是否得依限塗銷，係
    兩造之打賭條件，而非屬打賭（簽訂協議書）時已確定之事
    實。是上訴人既未於約定之日期前塗銷該禁止處分登記，被
    上訴人之返還條件即屬未成就。上訴人變更聲明，請求代之
    以金錢給付，自屬無據。縱認被上訴人仍應負給付金錢之義
    務，惟被上訴人曾代上訴人清償貸款一百萬元，加上法院另
    件確定判決，上訴人應給付被上訴人合計一百九十萬元，被
    上訴人即得以該債權為抵銷等語，資為抗辯。並上訴聲明：
    (一)原判決不利於被上訴人部分廢棄。(二)上開廢棄部分，上訴
    人在第一審之訴及假執行之聲請均駁回。答辯聲明：上訴駁
    回。
三、上訴人主張被上訴人名下之系爭房地因被上訴人欠繳稅捐，
    遭台中市稅捐處囑託台北縣板橋地政事務所辦理禁止處分之
    查封登記。兩造為此於85年12月5 日簽訂系爭協議書，約定
    上訴人於85年12月5 日前塗銷該禁止處分登記，被上訴人即
    應將系爭房地所有權返還登記予上訴人。而台中市稅捐處早
    已於85年10月4 日囑託板橋地政事務所塗銷系爭房地之禁止
    處分登記，被上訴人並於本件訴訟繫屬中，將該房地所有權
    輾轉登記予訴外人莊統和之事實，業據提出系爭協議書及認
    證書、土地建物異動清冊等件為證，且為被上訴人所不爭執
    ，堪信為真正。上訴人又主張台中市稅捐處已於 85年10月4
    日以上開函囑託辦理塗銷系爭房地之禁止處分登記，雖因漏
    列系爭土地禁止處分登記之原函文號，至85年12月10日始以
    上開函補列，仍應認為於85年12月5 日前已塗銷系爭房地之
    禁止處分登記，系爭協議書之約定屬既成條件，應視為無條
    件，被上訴人自應依系爭協議書之約定將系爭房地返還登記
    予上訴人等語，惟為被上訴人所否認，並以上述情詞置辯。
    是以本件兩造爭執要點即在於：系爭協議書是否附有條件？
    所約定之條件是否已成就？本件是否受本院88年度上字第87
    5 號確認抵押權不存在之確定判決之拘束？本件是否為賭債
    ？被上訴人主張抵銷有無理由？茲析述如下。
四、系爭協議書是否附有條件？所約定之條件是否已成就？
  (一)按法律行為成立時，其成就與否業已確定之條件，即所謂既
    成條件，亦即法律行為所附條件，係屬過去既定之事實者，
    雖具有條件之外形，但並無其實質之條件存在，故縱令當事
    人於法律行為時，不知其成否已經確定，亦非民法第九十九
    條所謂條件（見最高法院六十八年台上字第二八六一號判例
    ）。
  (二)查系爭協議書約定：「立協議書人甲○○以下簡稱甲方，乙
    ○○以下簡稱乙方，雙方協議事項如下：一台中市稅捐處對
    板橋市○○○路○段三四巷二號二樓之房地產在八十五年十
    二月五日前解除查封，甲方甲○○無條件於協議書成立後辦
    理該房地過戶給乙○○，不得異議。二上項房地產如在八十
    五年十二月五日前未解查封清楚，乙方乙○○無條件塗銷抵
    押權，不得異議。但乙方乙○○本人有永久居住權，農會貸
    款新台幣壹佰萬元清償。特立此協議書為憑（兩人之間財務
    互不相欠）。註：房地產未來不論屬於誰有，該筆貸款新台
    幣壹佰萬元正悉由乙○○清償」等語，有認證書及協議書可
    稽（見原審卷第10至13頁），故兩造係以系爭房地於85年12
    月5 日解除查封，作為被上訴人移轉系爭房地所有權予上訴
    人之停止條件。
  (三)惟查被上訴人因積欠稅款，經台中市稅捐稽徵處以83年12月
    22日中市稅法字第26377 號函囑託台北縣板橋地政事務所就
    系爭土地為禁止處分登記，嗣台中市稅捐稽徵處再以85年 2
    月29日中市稅法字第3073號函囑託台北縣板橋地政事務所就
    系爭土地及建物為禁止處分登記，因系爭土地已依前開83年
    函示辦理禁止處分在案，台北縣板橋地政事務所備乃僅對系
    爭建物部分辦理禁止處分登記。嗣因台中市稅捐稽徵處已對
    欠稅主體台中市房屋辦理禁止處分保全措施，足以保全滯欠
    稅款，為免保全過當，遂於於85年10月4 日以中市稅法字第
    19285 號函囑託台北縣板橋地政事務所塗銷禁止處分登記，
    於同月7 日就系爭房屋辦竣塗銷登記，因該函文未列83年12
    月22日中市稅法字第26377 號對系爭土地禁止處分之文號，
    台中市稅捐稽徵處復以85年12月10日中市稅法字第2487 0號
    函補列，於同月11日始就系爭土地完成塗銷登記，有台中市
    稅捐稽徵處86年3月10日中市稅法字第3969號函、89年2月14
    日中市稅法字第89037611號函、台北縣板橋地政事務所89年
    10月9日89北縣板地字第13741號函、土地建物異動清冊可憑
    （見原審卷第14至19、65之1 、82至85頁），足證台中市稅
    捐處早於兩造簽訂系爭協議書前之85年10月4 日函囑板橋地
    政事務所塗銷系爭土地及建物之禁止處分登記，僅因漏列該
    處前於83年12月22日函囑對系爭土地禁止處分之文號，始於
    85年12月10日以中市稅法字第二四八七○號函，另請板橋地
    政事務所依上開「一九二五八號函」辦理塗銷禁止處分登記
    ，縱板橋地政事務所於85年12月11日始塗銷系爭土地禁止處
    分登記，其塗銷登記之效力應溯及自85年10月4 日生效。再
    徵諸被上訴人自承：「對造申請解除查封。」「我寫協議書
    時……，他（上訴人）說土地、建物的部分都已經塗銷，所
    以才會寫協議書」、「對造（上訴人）說他很有辦法，可以
    一通電話給地政機關，當天即可撤銷查封（禁止處分登記）
    ，所以才寫這協議書」等語（見本院更三字卷第27頁反面、
    原審卷第194頁、本院上字卷第50 頁），及系爭協議書係兩
    造於85年12月5日簽訂，卻約定在85年12月5日當天前「塗銷
    （房地產）查封登記」，被上訴人應無條件將系爭房地所有
    權過戶登記與上訴人（見原審卷第12、159 頁），暨「系爭
    土地」終亦塗銷禁止處分登記等情，足證「系爭房地」之禁
    止處分登記，早在兩造於85年12月5 日簽訂系爭協議書前，
    已確定可以全部塗銷，而非繫諸將來客觀不確定的事實，依
    上述判例意旨，系爭協議書約定被上訴人移轉系爭房地所有
    權予上訴人，應認並未附實質之條件存在。被上訴人辯稱系
    爭協議書第一條所附之條件，非為過去既定之事實，不屬法
    律行為成立時成就與否業已確定之「既成條件」云云，並無
    可採。
五、本件是否受本院88年度上字第875 號確認抵押權不存在之確
    定判決之拘束？
  (一)被上訴人雖辯稱兩造間本院88年度上字第875 號確認抵押權
    不存在之確定判決，已認定系爭建物之禁止處分登記於85年
    12月11日始塗銷登記，本件不得再作相反之主張及判斷云云
    。惟按「民事訴訟法第四百條第一項規定確定判決之既判力
    ，惟於判決主文所判斷之訴訟標的，始可發生。若訴訟標的
    以外之事項，縱令與為訴訟標的之法律關係有影響，因而於
    判決理由中對之有所判斷，除同條第二項所定情形外，尚不
    能因該判決已經確定而認此項判斷有既判力。」最高法院著
    有七十三年台上字第三二九二號判例可稽。又「所謂爭點效
    理論，固為實務上所採認，姑不論其與現尚有效之最高法院
    七十三年台上字第三二九二號判例意旨不符，是否係一穩妥
    之見解，尚難斷定。即令採取此項理論，亦附有例外情形，
    即若當事人已提出新訴訟資料，足以推翻原判斷時，仍可再
    為爭執。」最高法院95年台上字第1154號民事判決亦著有明
    釋。
  (二)查本院88年度上字第875 號兩造確認抵押權不存在確定判決
    雖認：「依兩造不爭之協議書第二項約定：『上項房地如在
    85年12月5 日前未解（除）查封清楚，乙方乙○○無條件塗
    消抵押權，不得異議。』觀之，本件係以系爭房地未於85年
    12月5 日前解除查封清楚，作為系爭抵押權存續之解除條件
    甚明，而本件台中市稅捐稽徵處雖於85年10月4 日即以中市
    稅法字第19258 號函，通知板橋地政事務所辦理塗銷禁止處
    分登記，惟因漏列83年12月22日中市稅法字第26377 號函文
    號，致延至85年12月10日始再通知板橋地政事務所塗銷，於
    同年月11日始塗銷禁止處分登記，有台中市稅捐稽徵處85年
    12月10日函及台北縣土地建物異動清冊附卷可稽，且為兩造
    所不爭，而台中市稅捐稽徵處之「通知」地政機關，非必即
    為「塗銷完畢」，自難以台中市稅捐稽徵處之漏未列相關文
    號致未能如期塗銷，即認其「通知」即屬解除查封。況本件
    確係於85年12月11日始為塗銷登記，則其塗銷顯在兩造協議
    約定之應塗銷之85年12月5 日之後，依該協議書約定，上訴
    人即應塗銷系爭抵押權登記。是上訴人此之抗辯顯無理由。
    」等語。惟觀諸該判決，其為被上訴人勝訴之判決，理由主
    要係以被上訴人業已向上訴人清償二百萬之債務，故應准予
    塗銷抵押權登記。至於就雙方協議書第二項所定「解除查封
    清楚」一點，於該前案審理時，法院並未詳予調查，況前案
    判決認「…台中市稅捐稽徵處之通知地政機關，非必即為『
    塗銷完畢』，自難以台中市稅捐稽徵處之漏未列相關文號致
    未能如期塗銷，即認其『通知』即屬解除查封…」云云，並
    未於判決中詳述其立論依據及得心證之理由，自無從遽以採
    為本案認定事實之基礎。被上訴人執前案判決為抗辯，洵屬
    無據。
六、本件是否為賭債？
  (一)被上訴人辯稱系爭協議書實為兩造打賭之賭博行為，賭債非
    債，上訴人不得依系爭打賭之協議書向被上訴人為任何請求
    云云。
  (二)惟查系爭協議書係兩造以上訴人塗銷系爭房地禁止處分登記
    做為所有權移轉登記條件之約定，非因被上訴人積欠上訴人
    賭債而為財產移轉之約定，兩造既達成以塗銷系爭房地禁止
    處分登記為前提之所有權移轉登記之意思表示一致，於簽訂
    書面契約後，復經法院認證，自不得認此為賭博行為，況被
    上訴人前對上訴人提起確認抵押權不存在之訴（即原法院87
    年度訴字第69號、本院88年度上字第875 號民事案件），於
    訴訟中併主張依系爭協議書第二條之約定，上訴人應塗銷抵
    押權等語，益加可證系爭協議書並賭博行為，被上訴人執此
    辯稱上訴人不得依系爭打賭之協議書向被上訴人為任何請求
    云云，並無可採。
七、被上訴人主張抵銷有無理由？
  (一)按「二人互負債務，而其給付種類相同，並均屆清償期者，
    各得以其債務，與他方之債務，互為抵銷。」民法第334 條
    第1項前段定有明文。
  (二)被上訴人辯稱縱認被上訴人仍應負給付金錢之義務，惟被上
    訴人曾代上訴人清償貸款一百萬元，加上法院另件確定判決
    ，上訴人應給付被上訴人合計一百九十萬元，被上訴人即得
    以該債權為抵銷等語，並提出本院92年度上易字第289 號民
    事判決、原法院92年度板簡字第2819號宣示判決筆錄、本院
    93年度上易字第510 號為證（見本院更一字卷第149至152、
    156頁、更二字卷第63至72 頁），上訴人對於被上訴人主張
    以上述合計共一百九十萬元之債權與本件所負之債務互為抵
    銷，亦表示無意見（見本院更一字卷第156 頁、更二字卷第
    48、49頁），依民法第334條第1一項前段之規定，被上訴人
    主張以之與上訴人之本件債權抵銷，為有理由。查系爭房地
    之價額為274 萬元，此為兩造所不爭執，則經抵銷後被上訴
    人尚應給付上訴人84萬元。
八、綜上所述，系爭房地之禁止處分登記，早在兩造於85年12月
    5 日簽訂系爭協議書前，已確定可以全部塗銷，而非繫諸將
    來客觀不確定的事實，系爭協議書約定被上訴人甲○○移轉
    系爭房地所有權予上訴人乙○○，應認並未附實質之條件存
    在，則上訴人乙○○自得依系爭協議書第一條約定請求被上
    訴人甲○○移轉系爭房地所有權予上訴人乙○○，惟因被上
    訴人甲○○於本件訴訟繫屬中，以2,740, 000元之價額將該
    房地所有權輾轉登記予訴外人莊統和，故上訴人乙○○變更
    請求被上訴人甲○○給付系爭房地之價額，經扣除被上訴人
    甲○○主張抵銷之1,900,000元後，為840,000元，及自89年
    11月10日（訴狀繕本送達翌日）起加付法定遲延利息，為有
    理由，應予准許，其逾上開金額之請求為無理由，應予駁回
    。原審就上開應准許部分，僅判命被上訴人甲○○給付166,
    400元本息，被上訴人甲○○尚應給付673,600元本息，原審
    就此部分，為上訴人乙○○敗訴之判決，尚有未洽，上訴人
    乙○○意旨就此部分求予廢棄改判，為有理由，爰由本院予
    以廢棄改判如主文第二項所示，至於上訴人乙○○之請求不
    應准許部分，原判決為上訴人乙○○敗訴之判決，並駁回其
    假執行之聲請，經核於法並無不合，上訴人乙○○意旨求予
    廢棄改判，為無理由，應駁回其上訴。至於上開應准許部分
    中之166,400元本息部分，原審判命被上訴人甲○○給付，
    核無違誤，被上訴人甲○○上訴意旨，就此部分，仍執陳詞
    ，指摘原判決不當，求予廢棄，為無理由，應駁回其上訴。
    又上訴人乙○○勝訴部分，兩造雖分別陳明願供擔保為准、
    免假執行之宣告，然經核此部分金額未逾一百五十萬元，不
    得上訴第三審，自無宣告假執行之必要。上訴人乙○○此部
    分假執行之聲請，應予駁回。（主文已包含於上訴人乙○○
    其餘上訴駁回內，毋庸另行諭知）
九、本件判決之基礎已臻明確，兩造其餘攻擊防禦方法及主張舉
    證，於判決結果不生影響，無一一審究之必要，附此敘明。
十、據上論結，本件上訴人乙○○之上訴為一部有理由，一部無
    理由，被上訴人甲○○之上訴為無理由，爰判決如主文。
中　　華　　民　　國　　96　　年　　3 　　月　　21　　日
                    民事第十二庭
                        審判長法　官　張宗權
　　　　　　　　　　　　　　  法　官　陳永昌
　　　　　　　　　　　　　　  法　官　蕭艿菁
正本係照原本作成。
上訴人乙○○如不服本判決，應於收受送達後20日內向本院提出
上訴書狀，其未表明上訴理由者，應於提出上訴後20日內向本院
補提理由書狀（均須按他造當事人之人數附繕本）上訴時應提出
委任律師或具有律師資格之人之委任狀；委任有律師資格者，另
應附具律師資格證書及釋明委任人與受任人有民事訴訟法第466
條之1第1項但書或第2項（詳附註）所定關係之釋明文書影本。
中　　華　　民　　國　　96　　年　　3 　　月　　21　　日
　　　　　　　　　　　　　　　書記官　王秀雲
附註：
民事訴訟法第466條之1（第1項、第2項）：
對於第二審判決上訴，上訴人應委任律師為訴訟代理人。但上訴
人或其他法定代理人具有律師資格者，不在此限。
上訴人之配偶、三親等內之血親、二親等內之姻親，或上訴人為
法人、中央或地方機關時，其所屬專任人員具有律師資格並經法
院認為適當者，亦得為第三審訴訟代理人。
